臺灣高等法院臺中分院刑事判決　　　　100年度上訴字第465號
上　訴　人
即　被　告　謝家榮
指定辯護人　本院公設辯護人賴泰鈞
上列上訴人因殺人未遂案件，不服臺灣彰化地方法院99年度訴字
第1249號中華民國99年12月28日第一審判決（起訴案號：臺灣彰
化地方法院檢察署99年度偵字第8143號），提起上訴，本院判決
如下：
    主  文
上訴駁回。
    事  實
一、謝家榮前於民國97年間因違反槍砲彈藥刀械管制條例案件，
    經台灣彰化地方法院於97年12月24日以97年度訴字第3013
    號刑事判決判處有期徒刑1年8月，緩刑5年，並於98年1月19
    日確定（不構成累犯）。詎其猶不知悔改，於上開緩刑期間
    內即99年8月22日晚上10時30分，因與其母鄭翠英、友人顏
    清元及顏清元之外甥謝添富，先後至陳啟信經營位於彰化縣
    二林鎮○○路○段147號「朱老師釣魚場」之釣魚池附近處
    ，一同飲酒聊天，顏清元於席間因不滿陳啟信表示謝添富已
    積欠陳啟信新臺幣（下同）10餘萬元等語，遂動手掀翻現場
    桌子，進而與陳啟信發生口角爭執，鄭翠英見狀為避免顏清
    元及陳啟信2人動手打架，即上前居中調解勸和，然遭陳啟
    信徒手推倒在地，鄭翠英復由地上爬起繼續勸阻，陳啟信遂
    對鄭翠英表示：「你走，你不要擋我，顏清元是否你客兄（
    閩南語，意指外遇對象）嗎？」等語；謝家榮見狀亦上前質
    問陳啟信為何將鄭翠英推倒在地，陳啟信則對謝家榮表示：
    「你母親是否在維護客兄？」等語，謝家榮因而心生不滿，
    明知人之頭部為身體之要害，持銳利菜刀猛力揮砍，當足以
    奪人性命，竟基於殺人犯意，由前揭釣魚池附近處走往該釣
    魚場廚房內，持陳啟信所有置於該廚房內之菜刀1把，再行
    返回前揭釣魚池附近處，由陳啟信後方處靠近陳啟信，利用
    陳啟信未及注意之際，手持前揭菜刀高舉由上朝下，以菜刀
    刀刃部分逕朝陳啟信背部猛力砍殺1刀，造成陳啟信背部15
    公分刀傷撕裂傷害，陳啟信因劇痛轉身欲奪刀時，謝家榮仍
    承前揭殺人犯意，接續手持前揭菜刀高舉由上朝下，以菜刀
    刀刃部分逕朝陳啟信頭部、肩部猛力各砍殺2刀，造成陳啟
    信之前額頭皮撕裂切割傷15公分併頭骨壓碎性骨折（即顱骨
    骨折）、右側頭皮撕裂切割傷4公分，右肩撕裂傷4公分、左
    肩撕裂傷10乘以5公分刀傷傷害。陳啟信遭砍殺後，另因跌
    倒而致受有右足底撕裂傷8公分、左膝擦傷6乘以4公分。嗣
    經在場之人及鄭翠英見狀並上前阻止謝家榮，謝家榮始未能
    接續砍殺，並經謝家榮於同日晚上10時52分12秒，利用其持
    用行動電話門號0983—527451號，撥打110專線陳述上情，
    未向警方表明係其所為後，隨即與鄭翠英、在場之某釣客將
    陳啟信送至財團法人彰化基督教醫院二林分院（下稱二基醫
    院）施以急救，再轉往財團法人彰化基督教醫院（下稱彰化
    基督教醫院）醫治後，陳啟信始倖免於死；復經警方據報至
    現場查看，經謝添富向警方表示可能係謝家榮所為，警方再
    至二基醫院急診室查看，由員警廖儲德發覺謝家榮身上衣物
    沾染血跡而合理可疑係謝家榮所為，經盤查後始發覺上情，
    並於前揭現場扣得上開菜刀1把。
二、案經陳啟信訴由彰化縣警察局溪湖分局報請臺灣彰化地方法
    院檢察署檢察官偵查起訴。
    理  由
一、證據能力部分：
（一）按被告以外之人（包括證人、鑑定人、告訴人、被害人及
      共同被告等）於審判外之陳述雖不符刑事訴訟法第159條
      之1至之4之規定，而經當事人於審判程序同意作為證據，
      法院審酌該言詞陳述或書面陳述作成時之情況，認為適當
      者，亦得為證據。當事人、代理人或辯護人於法院調查證
      據時，知有第159條第1項不得為證據之情形，而未於言詞
      辯論終結前聲明異議者，視為有前項之同意，刑事訴訟法
      第159條之5定有明文。亦即，傳聞證據未經當事人之反對
      詰問予以核實，原則上先予排除，惟若當事人已放棄詰問
      或未聲明異議，基於證據資料愈豐富，愈有助於真實發現
      之理念，且強化言詞辯論主義，法院自可承認該傳聞證據
      例外擁有證據能力。經查，證人即被告之母鄭翠英、證人
      顏清元、謝添富、被害人陳啟信等人於警詢中之陳述（偵
      查卷第13頁至第17頁、第47頁至第48頁），雖均係被告以
      外之人於審判外之陳述，惟當事人、辯護人於本院調查證
      據時，知係傳聞證據，而未於言詞辯論終結前聲明異議，
      視為同意作為證據，本院審酌該言詞陳述作成時之情況，
      並查無其他不法之情狀，及證據力明顯過低之情形，認為
      以之為證據尚屬適當，依前揭之規定，足認為得為本案之
      證據，而有證據能力。
（二）依刑事訴訟法第159條第1項規定：被告以外之人於審判外
      之言詞或書面陳述，除法律有規定者外，不得作為證據。
      而該條所謂「法律有規定者」，係指同法第159條之1至第
      15 9條之5及第206條等規定。又醫師法第12條第1項規定
      ：醫師執行業務時，應製作病歷，並簽名或蓋章及加註執
      行年、月、日。第2項規定：前項病歷，除應於首頁載明
      病人姓名、出生年、月、日、性別及住址等基本資料外，
      其內容至少應載明下列事項：一就診日期。二主訴。三檢
      查項目及結果。四診斷或病名。五治療、處置或用藥等情
      形。六其他應記載事項。因此，醫師執行醫療業務時，不
      論患者是因病尋求診療，或因特殊目的而就醫，醫師於診
      療過程中，應依醫師法之規定，製作病歷，此一病歷之製
      作，均屬醫師於醫療業務過程中所須製作之紀錄文書，而
      且每一醫療行為均屬可分，因其接續之看診行為而構成醫
      療業務行為，其中縱有因訴訟目的，例如被毆傷而尋求醫
      師之治療，對醫師而言，仍屬其醫療業務行為之一部分，
      仍應依法製作病歷，則該病歷仍屬業務上所製作之紀錄文
      書，與通常之醫療行為所製作之病歷無殊，自屬刑事訴訟
      法第159條之4第2款所稱從事業務之人於業務上所須製作
      之紀錄文書，而診斷證明書係依病歷所轉錄之證明文書，
      自仍屬本條項之證明文書（最高法院97年度臺上字第666
      號判決要旨參照）。經查，卷附財團法人彰化基督教醫院
      99年8月23日診斷書（偵查卷第31頁）係由實際診療被害
      人陳啟信之醫師陳建民，本於其醫療專業及診治被害人陳
      啟信經過，性質上為醫師於例行性診療過程中，對病患為
      醫療行為，於業務上出具之證明書，足認上開診斷證明書
      應屬從事業務之人於業務上所製作之證明文書。此外，本
      院亦查無其他顯不可信情事，依上開說明，前揭診斷書得
      作為本案證據。
（三）刑事訴訟法第159條第1項：「被告以外之人於審判外之言
      詞或書面陳述，除法律有規定者外，不得作為證據。」該
      所謂「被告以外之人於審判外之言詞或書面陳述」，並不
      包含「非供述證據」在內。按照相機拍攝之照片，係依機
      器之功能，攝錄實物形貌而形成之圖像，除其係以人之言
      詞或書面陳述為攝取內容，並以該內容為證據外，照片所
      呈現之圖像，並非屬人類意思表達之言詞或書面陳述，當
      不在上引規定「被告以外之人於審判外之言詞或書面陳述
      」之範圍內，其有無證據能力，自應與一般物證相同，端
      視其取得證據之合法性及已否依法踐行證據之調查程序，
      以資認定（最高法院97年度臺上字第3854號判決要旨參照
      ）。經查，卷附現場照片14張（偵查卷第22頁至第28 頁
      ）均非實施刑事訴訟程序之公務員經由違背法定程序而取
      得，且與本案待證事實具有自然之關連性，況亦無傳聞法
      則之適用，自有證據能力。
二、訊據被告謝家榮雖坦承於前揭時、地持菜刀砍傷被害人陳啟
    信之事實，惟矢口否認有何殺人未遂犯行，辯稱：因其適見
    被害人陳啟信將證人即其母鄭翠英推倒在地，並辱罵證人鄭
    翠英是否討客兄、案外人顏清元係鄭翠英之客兄等語，其因
    生氣基於義憤而持菜刀欲嚇嚇被害人陳啟信，原審判太重等
    語；惟查：
（一）上揭犯罪事實，業據被告於偵訊中坦承不諱（偵查卷第39
      頁至第40頁），並經證人即告訴人陳啟信分別於警詢，及
      原審審理中證述在卷（原審卷第227頁至第229頁），核與
      證人即被告之母鄭翠英分別於警詢中，及原審審理中證稱
      情節相符（偵查卷第13頁至第14頁、原審卷231頁至第
      232頁），且經原審當庭勘驗告訴人陳啟信頭部傷口位置
      ，亦與告訴人陳啟信在原審審理中所述相符（原審卷第
      229頁背面），是被告確有手持菜刀高舉由上往下，接續
      朝告訴人陳啟信背部、頭部、肩部揮砍之事實，應可認定
      。
（二）按刑法上殺人與傷害罪之區別，應以加害人有無殺意為斷
      ，以戕害他人生命之故意，著手於刺殺之實行而未發生死
      亡之結果，為殺人未遂；倘無使人喪失生命之故意，僅在
      使其身體、健康受到傷害，則為傷害罪，二罪皆發生傷害
      之結果，祗其主觀犯意及身體傷害程度不同而已。被害人
      所受傷害之程度及部位，固不能據為認定有無殺人犯意之
      唯一標準，但被害人所受傷害之程度、部位，及加害人之
      下手情形如何，於審究犯意方面，仍不失為重要參考（最
      高法院20年非字第104號判例要旨、同院87年度臺上字第
      4494號判決要旨參照）；又按殺人未遂與傷害之區別，應
      以實施加害時，有無殺意為斷，不能因與被害人無深仇大
      恨，即認無殺人之故意；被害人所受之傷害程度，雖不能
      據為認定有無殺意之唯一標準，但加害人之下手情形如何
      ，於審究犯意方面，仍不失為重要參考資料；至其殺意之
      有無，雖不以兇器之種類及傷痕之多少等，為絕對之認定
      標準，但加害人下手之部位、用力之程度，仍非不可藉為
      判斷有無殺意之心證依據（最高法院74年度臺上字第6585
      號、同院84年度臺上字第3179號、同院87年度臺上字第
      3123號判決要旨參照）。經查：
    1.扣案之被告持以砍殺被害人陳啟信之菜刀1把，刀身部分
      為金屬製材質，長度為20公分、寬度為9.5公分，刀刃部
      分呈現銳利狀，刀背部分厚度為0.5公分，呈平面及非鋒
      利狀；刀柄部分為木製材質，長度約10公分。另血跡均係
      分佈於刀刃部分，刀背部分並無血跡等情，業經原審於準
      備程序中，及審理中勘驗屬實（原審卷第199頁、第238頁
      ），且有扣案菜刀照片2紙（偵查卷第25頁）附卷可參，
      核屬相符；而被害人陳啟信因被告持刀砍殺後，受有背部
      刀傷撕裂傷15公分、前額頭皮撕裂切割傷15公分併頭骨壓
      碎性骨折（即顱骨骨折）、右側頭皮撕裂切割傷4公分，
      右肩撕裂傷4公分、左肩撕裂傷10乘以5公分刀傷傷害，經
      送醫而倖免於死之事實，此有彰化基督教醫院99年8月23
      日診斷書影本1紙（偵查卷第31頁）、彰化基督教醫院二
      林分院99年10月21日99彰基二字第099100027號函檢附之
      病歷資料1份（原審卷第26頁至第29頁）、彰化基督教醫
      院99年10月27日99彰基醫事字第099100100號函檢附之病
      歷資料、手術記錄及病況說明各1份（原審卷第30頁至第
      177 頁）在卷可參，核屬相符，是被害人陳啟信係因遭被
      告持扣案菜刀之攻擊行為，而受有前揭傷害，應堪認定。
    2.依彰化基督教醫院二林分院前揭函稱：被害人陳啟信於98
      年8月23日因身體多處裂傷而至該院急診，經理學檢查可
      見，其頭部有2處裂傷，1處位於前額頭皮裂傷約15公分併
      顱骨骨折，另1處位於右側頭皮裂傷約4公分；另右肩部裂
      傷約4公分、左肩部裂傷約5公分；背部裂傷約15公分，患
      者刀傷深及骨頭，應有生命危險，當天晚上轉院至彰化基
      督教醫院等語，此有二基醫院99年10月21日99彰基二字第
      0991 00027號函1紙（原審卷第26頁）；及彰化基督教醫
      院前揭信函亦稱：被害人陳啟信頭皮撕裂切割傷各15公分
      、4公分，頭骨壓碎性骨折，另右肩撕裂傷4公分、左肩部
      撕裂傷10乘以5公分，患者為刀器所傷，有生命危險等語
      ，亦有彰化基督教醫院99年10月27日99彰基醫事字第0991
      0010 0號函1紙（原審卷第30頁）附卷可參。又觀諸前揭
      函文檢附頭部傷口照片6張（原審卷第112頁）所示，告訴
      人陳啟信頭部所受傷勢均屬深長之刀傷；復參酌原審勘驗
      扣案菜刀刀刃部分呈現銳利狀，刀背部分厚度為0.5公分
      ，呈平面及非鋒利狀，血跡均係分佈於刀刃部分，刀背部
      分並無血跡等情，益徵被告行為時施以之力道相當巨大，
      並係以扣案菜刀之鋒利刀刃部分砍殺被害人陳啟信，應堪
      認定。至被告於原審辯稱其係持菜刀高舉由上朝下並以菜
      刀刀背砍傷被害人陳啟信云云，依事理常情觀之，該菜刀
      刀背部分厚度為0.5公分，呈平面及非鋒利狀，如經被告
      持以朝被害人陳啟信身體揮砍，則被害人陳啟信身體所受
      之傷勢傷口處，應係呈現鈍器傷口，且血跡亦會分佈於刀
      背部分，當無可能於被害人陳啟信身體呈現深長之銳器刀
      傷狀，況扣案菜刀刀背部分毫無血跡狀，益徵被告前開辯
      解，與常情有違，無足採信。
    3.參酌被告為智識健全之成年人，且於原審審理中自承知悉
      菜刀屬銳利刀械，持以砍向人之頭部會造成人生命危險，
      被告竟仍持前揭鋒利之菜刀，由上朝下猛力砍向被害人陳
      啟信背部、肩部及人體重要致命部位即頭部，致被害人陳
      啟信受有背部15公分刀傷撕裂傷害、前額頭皮撕裂切割傷
      15公分併頭骨壓碎性骨折（即顱骨骨折）、右側頭皮撕裂
      切割傷4公分，右肩撕裂傷4公分、左肩撕裂傷10乘以5 公
      分刀傷傷害，傷口既深且長，已如前述，顯見被告下手時
      力道猛重，並由被害人陳啟信所受傷勢，足徵被告持刀下
      手之兇狠、殺意之堅定，是被告於持刀砍殺被害人陳啟信
      時確有致被害人陳啟信於死之犯意，已臻明確，否則，倘
      被告之意僅止於傷害而無取人性命之意思，則儘可僅以刀
      作勢揮動比劃或持傷害性較低之器具攻擊，然被告竟係持
      可重創人身，甚而危害性命之鋒利菜刀，且以朝被害人頭
      部猛力揮砍之方式為之，足認被告顯有殺人犯意至明，雖
      本案幸因被害人陳啟信經被告即時送醫急救，而未發生死
      亡結果，但不能因此逕行認為被告於行為時即無殺人之犯
      意。
    4.另被害人陳啟信因遭被告砍殺後，經送醫檢查其右足底撕
      裂傷8 公分，另因跌倒致受有左膝擦傷6 乘以4 公分等情
      ，業據證人陳啟信於原審審理中具結證述明確（原審卷第
      229頁），此有彰化基督教醫院二林分院、彰化基督教醫
      院前揭函各1紙在卷足稽（原審卷第26、30頁）附卷可參
      ，核屬相符；又被告僅持刀砍殺被害人陳啟信之背部、頭
      部、肩部等情，已如前述，是上揭傷勢，均應非屬被告持
      刀揮砍後所致，而應係被告持刀砍殺過程，因與被害人陳
      啟信拉扯或跌倒所致，亦可認定。
（三）所謂當場激於義憤而殺人，非祇以被害人先有不正行為為
      已足，且必該行為在客觀上有無可容忍，足以引起公憤之
      情形，始能適用。被害人擅賣眾地吞價不分，固非正當，
      然此不過處分共有物之不當，尚非使共有人受有不堪容忍
      之刺激，自無激於義憤之可言。且賣地之事已成過去，尤
      與當場之意義不符。上訴人將其殺害，自應依通常殺人罪
      處斷（最高法院28年上字第2564號判例要旨參照）。亦即
      ，刑法第273條所定當場激於義憤而殺人，不僅以被害人
      先有不正行為為已足，且必該行為在客觀上有無可容忍，
      足以引起公憤之情形，並須義憤激起於當場而立時殺人者
      ，始能適用（最高法院97年度臺上字第728號判決要旨參
      照）。本案被告雖因被害人陳啟信質疑辱罵證人即被告之
      母鄭翠英，係維護其通姦對象，並徒手將證人鄭翠英推倒
      在地，因氣憤而持菜刀砍殺被害人陳啟信，然證人鄭翠英
      僅受有手部輕微擦傷無礙，業據證人鄭翠英於警詢中陳述
      明確（偵查卷第13頁反面），足見證人鄭翠英傷勢並非嚴
      重，且僅係吵架中質疑被告之母鄭翠英係維護其通姦對象
      ，尚難認有足以引起公憤之情形；況被告亦非在被害人陳
      啟信推倒證人鄭翠英之當場動手殺人，而係走向廚房內取
      出菜刀再至被害人陳啟信與證人鄭翠英發生糾紛之現場，
      趁被害人陳啟信未及注意之際予以砍殺等情，業據證人鄭
      翠英於原審審理中具結證述明確（原審卷第232頁），尚
      不符當場激於義憤殺人之要件，被告辯稱，其係當場激於
      義憤殺人等語，尚有未洽。
（四）被告持菜刀砍殺被害人陳啟信後，經在場之人及證人鄭翠
      英見狀並上前阻止被告，被告始未能接續砍殺被害人陳啟
      信等情，業據被告於原審審理中自承在卷（原審卷第238
      頁），核與證人鄭翠英於原審審理中具結證述內容相符（
      原審卷第232頁），是被告非因己意而中止其殺人行為，
      而係因他人阻止之事實，應堪認定。至被告案發後，於同
      日晚上10時52分12秒，利用其持用行動電話門號0983—
      527451號，撥打110專線陳述上情，未向警方表明係其所
      為後，隨即由被告、證人鄭翠英及在場某釣客合力將被害
      人陳啟信送往醫院急救等情，業據被告自承在卷，及證人
      鄭翠英於原審審理中具結證述（原審卷第238頁、第232頁
      ）明確，核與彰化縣警察局芳苑分局99年10月29日芳警分
      偵字第0990020877號函檢附之勤務中心來案資料1紙、臺
      灣大哥大公司資料查詢1份（原審卷第22、24頁、第178
      頁至第180頁）相符。是被害人陳啟信確係因被告與證人
      鄭翠英、在場某釣客將有生命危險之被害人陳啟信送醫急
      救而倖免於死，被告雖非因己意而中止其行為，惟其將被
      害人陳啟信送醫急救之行為，核與刑法第27條第1項前段
      所指「防止結果之發生」要件相符。又雖被告於犯後有主
      動將被害人陳啟信送至醫院急救，而有盡力防止被害人陳
      啟信死亡結果之發生，然此係被告基於殺人犯意砍殺被害
      人陳啟信後之情狀，亦不影響本院對於被告有為本案殺人
      犯行之認定。至證人謝添富、顏清元均未曾看見被告砍殺
      被害人陳啟信過程，業據其等分別於警詢中或本院審理中
      證述明確，尚無足為有利於被告事實之認定，附此敘明。
（五）綜上所述，被告前揭所辯，均不足採信，事證明確，被告
      殺人未遂犯行，洵堪認定。
三、核被告所為，係犯刑法第271 條第2 項、第1 項之殺人未遂
    罪。按如數行為於同時同地或密切接近之時地實施，侵害同
    一之法益，各行為之獨立性極為薄弱，依一般社會健全觀念
    ，在時間差距上，難以強行分開，在刑法評價上，以視為數
    個舉動之接續施行，合為包括之一行為予以評價，較為合理
    ，則屬接續犯，而為包括之一罪（最高法院86年臺上字第32
    95號判例要旨參照）。被告於上揭密接時間，接續持刀砍殺
    被害人陳啟信之行為，為接續犯。又依刑法第27條第1 項規
    定，應減輕或免除其刑之中止未遂，包括已著手於犯罪行為
    之實行，而因己意中止及防止其結果之發生二者。前者係已
    著手實行犯罪行為，且其預期之不法侵害犯罪結果有實現可
    能，然依行為人主觀上之認知，所完成之犯罪行為尚不足以
    實現該不法侵害，而於此際因己意中止，即學說上所謂「未
    了未遂」或「著手未遂」之中止；後者則指所實行之犯罪行
    為，依行為人主觀上認知，已足以實現不法侵害，而出於己
    意積極採取防果行為以阻止不法侵害發生，即學說上所謂「
    既了未遂」或「實行未遂」之中止。於行為人主觀上，未了
    未遂之中止，因已實行之犯罪行為尚未足以造成不法侵害之
    程度，其出於己意，自發且終局地放棄犯罪之繼續實行，雖
    僅係單純「消極」停止犯行，然已足切斷其原來因實行犯罪
    所啟動之因果進程，使不發生不法侵害，此與既了未遂之中
    止，非僅以己意消極停止繼續其犯行，必須以「積極」防果
    行為阻止不法侵害發生，二者固有其差異，然因俱使犯罪無
    法達至既遂，行為人主觀上之危險性格皆較普通未遂顯著為
    低，故法律同其對待，明定均得邀上開減免其刑之寬典（最
    高法院99年度臺上字第3490號判決要旨參照）。又依原判決
    所記載之事實，認定上訴人著手實施殺人行為後，乃中止殺
    意，並囑案外人某甲將被害人送醫急救，防止死亡結果之發
    生，依此情形，自屬中止未遂，第一審誤認為障礙未遂，適
    用（修正前）刑法第26條前段，顯係用法錯誤（最高法院66
    年臺上字第662 號判例要旨參照）。亦即，刑法第27條所規
    定之中止犯減刑之適用，係行為人在自由情況下，出於自我
    之意願而中止其行為之實行，或行為人之實行行為已完成，
    但出於己意積極防止結果之發生，且使實行行為果真未發生
    結果，始足當之。經查，被告已著手於殺人行為之實施，並
    於實行犯罪後，出於己意即將被害人即告訴人陳啟信送醫急
    救，有防止結果之發生，已如前述，應依刑法第27條第1項
    前段規定減輕其刑，並依刑法第66條之規定，得減輕其刑至
    三分之二；起訴意旨認為應係普通未遂犯，依刑法第25條第
    2項規定減輕其刑，容有誤會。另按刑法第62條所謂發覺，
    固非以有偵查犯罪職權之機關或人員確知其人犯罪無誤為必
    要，而於對其發生嫌疑時，即得謂為已發覺；但此項對犯人
    之嫌疑，仍須有確切之根據得為合理之可疑者，始足當之，
    若單純主觀上之懷疑，要不得謂已發生嫌疑（最高法院72年
    臺上字第641號判例意旨參照）；又按自首以對於未發覺之
    罪投案而受裁判為要件，至其方式雖不限於自行投案，即託
    人代理自首或向非偵查機關請其轉送，亦無不可，但須有向
    該管司法機關自承犯罪而受裁判之事實，始生效力，若於犯
    罪後，僅向被害人或非有偵查犯罪職務之公務員陳述自己犯
    罪之事實，而無受裁判之表示，即與自首之條件不符（最高
    法院50年臺上字第65號判例要旨參照）。經查，被告於案發
    後，曾利用其持用行動電話門號0983—527451號，撥打110
    專線陳述上情，未向警方表明係其所為後，隨即與證人鄭翠
    英、在場之某釣客將被害人陳啟信送醫急救，已如前述；又
    證人即到場處理警員廖儲德於原審審理中證稱：其接獲勤務
    中心指示，案發地點有人打架拿刀互砍，且有人受傷，並未
    提及係何人打架或持刀互砍，其據報至現場查看時，經謝添
    富向警方表示可能係被告所為，其遂再至二基醫院急診室查
    看，並發覺被告身上衣物沾染血跡，而合理可疑係被告所為
    ，並向被告盤查，始發覺上情（原審第233頁至第235頁）等
    語，依上揭所述，證人即有偵查犯罪職權之員警廖儲德依在
    場人謝添富所述及察覺被告身上衣物有血跡時，已合理懷疑
    並發覺被告即為行為人，並予以盤查，是被告雖於警方盤查
    中自承持刀砍傷被害人陳啟信，然核與刑法第62條前段所規
    定自首之要件不合，當無依自首規定減輕其刑之適用；起訴
    意旨認為被告所為應構成自首，依刑法第62條前段規定減輕
    其刑，亦有誤會。按刑法第59條規定犯罪情狀可憫恕者，得
    酌量減輕其刑，固為法院依法得自由裁量之事項，然非漫無
    限制，必須犯罪另有特殊之原因與環境，在客觀上足以引起
    一般同情，認為即予宣告法定低度刑期猶嫌過重者，始有其
    適用。是為此項裁量減刑時，必須就被告全部犯罪情狀予以
    審酌在客觀上是否有足以引起社會上一般人之同情，而可憫
    恕之情形，始稱適法（最高法院88年度臺上字第6683號判決
    要旨參照）。本案被告犯行，均已如前述，依被告犯罪情狀
    ，僅因與被害人陳啟信因前揭細故糾紛而心生怨懟，其不知
    報警到場處理糾紛，即持菜刀近距離朝被害人陳啟信身體頭
    部等處揮砍，且不只揮刀1次，致被害人陳啟信受有前揭嚴
    重刀傷傷害，衡情並無何等足以引起一般同情之客觀情狀而
    應予以憫恕，爰不依刑法第59條酌減其刑。又按刑事訴訟法
    規定之告訴人，係指得為告訴之人而已實行告訴者而言。是
    告訴之撤回，必有告訴權人，且由其告訴者，方得為之。而
    被告所犯前揭殺人未遂罪係屬非告訴乃論之罪，是被害人陳
    啟信於本院審理中所為之撤回告訴，此有聲請撤回告訴狀附
    卷可參（原審卷第190頁），自不生撤回效力，均附此敘明
    。
四、原審以事證明確，並適用刑法第271條第2項、第1項，27條
    第1項前段等規定，及審酌被告於97年間因違反槍砲彈藥刀
    械管制條例案件，經台灣彰化地方法院於97年12月24日以97
    年度訴字第3013號刑事判決判處有期徒刑1年8月，緩刑5 年
    ，並於98年1月19日確定，此有臺灣高等法院被告前案紀錄
    表可考，於緩刑期間內，竟不知謹言慎行，與告訴人陳啟信
    並無深仇大恨，僅因細故對被害人陳啟信心生不滿，即持刀
    對被害人陳啟信施暴，手段兇狠，且致被害人陳啟信受有上
    開有致命危險之傷勢，惡性非輕，惟考量其適見證人即其母
    鄭翠英遭被害人陳啟信辱罵及推倒在地，而為上揭犯行，犯
    後復有積極將被害人陳啟信送醫急救，並已與被害人陳啟信
    經調解成立，，被害人並已撤回告訴，此有彰化縣二林鎮調
    解委員會調解書，及撤回告訴狀附卷可參（原審卷第189 頁
    、第190頁），足見其有誠意賠償被害人陳啟信所受損失等
    一切情狀，量處有期徒刑5年6月。另說明扣案之菜刀1把，
    雖係供被告犯罪所用之物，然係被害人陳啟信所有，非為被
    告所有等情，業據被告於原審審理中陳述明確，核與證人陳
    啟信於警詢中陳述（偵查卷第47頁反面）相符，是該菜刀既
    非被告所有且亦非違禁物品，爰不予宣告沒收。核其認事用
    法均無違誤，量刑亦稱妥適，被告上訴意旨以其行為係基於
    義憤而為，及量刑過重云云指摘原判決，尚無理由，其上訴
    應予駁回。
五、據上論斷，應依刑事訴訟法第三百六十八條，判決如主文。
本案經檢察官許萬相到庭執行職務。
中    華    民    國   100    年    4     月    28    日
              刑事第四庭  審判長法  官  洪  耀  宗
                                法  官  許  文  碩
                                法  官  林  清  鈞
以上正本證明與原本無異。
如不服本判決應於收受送達後10日內向本院提出上訴書狀，其未
敘述上訴理由者，並得於提起上訴後10日內向本院補提理由書（
均須按他造當事人之人數附繕本）「切勿逕送上級法院」。
                                書記官  許  美  惠
中    華    民    國   100    年    4     月    28    日
論罪科刑主要條文
中華民國刑法第271條
殺人者，處死刑、無期徒刑或 10 年以上有期徒刑。
前項之未遂犯罰之。
預備犯第 1 項之罪者，處 2 年以下有期徒刑。